【裁判字號】    98,訴,539
【裁判日期】    980924
【裁判案由】    損害賠償
【裁判全文】
臺灣彰化地方法院民事判決  98年度訴字第539號
原      告  台証綜合證券股份有限公司
法定代理人  甲○○
訴訟代理人  丁○○
            丙○○
被      告  乙○○
訴訟代理人  林正雄律師
            羅豐胤律師
複 代理 人  黃靖閔律師
上列當事人間請求損害賠償事件，本院於民國98年9月10日言詞
辯論終結，茲判決如下：
    主  文
原告之訴駁回。
訴訟費用由原告負擔。
    事實及理由
一、原告起訴主張：
    訴外人戊○○於民國97年9月9日至原告所屬彰化分公司開立
    證券信用帳戶，並簽立有價證券融資融券開戶契約書，於契
    約書第1條約定：「甲乙雙方間基於有價證券買賣融資融券
    所生權利義務，悉依證券交易法令、證券商辦理有價證券買
    賣融資融券業務操作辦法、相關章則公告、函示、本契約及
    買賣有價證券受託契約之規定辦理；上開規定嗣經修訂變更
    者，亦同。」；第6條亦約定：乙方（即原告）逐日計算甲
    方信用帳戶內擔保品之價值與其融資融券債務之比率，其低
    於乙方所定比率時，甲方應即依乙方之通知於期限內補繳差
    額。前項補繳期限依操作辦法第23條定之。」；第7條約定
    ：「甲方未依前條第1項規定補繳差額時，乙方即得依操作
    辦法第24條之規定處分擔保品。」；及操作辦法第23條規定
    ：「證券商應逐日按本公司公佈之收盤價，依左列公式計算
    每一信用帳戶之整戶及各筆融資融券擔保維持率；前項證券
    市值應按本公司公佈之收盤價格計算之，惟於各證券除權息
    交易日之前六個營業日，其融資擔保品證券市值則以各當日
    收盤價格扣除以該當日收盤價格為基礎計算之權值計之。委
    託人信用帳戶之整戶擔保維持率低於百分之一百二十者，證
    券商應即通知委託人就各該筆不足維持率之融資融券，於通
    知送達之日起二個營業日內補繳自備款或融券保證金差額。
    」；第24條規定：「證券商依前條第1項規定通知補繳差額
    後，委託人未於通知送達之日起二個營業日內補繳或僅補繳
    部份者，當日委託人整戶擔保維持率回升至百分之一百二十
    以上者，得暫不處分其擔保品，但嗣後任一營業日不足，且
    委託人未於當日下午自動補繳者，自次一營業日起準用第39
    條第1項規定處分其擔保品。」。又戊○○授權被告全權代
    理其委託買賣有價證券。公開申購有價證券事項。辦
    理交割。其他與原告往來有關一切必要之行為，並依被告
    所簽立之委任授權/受任承諾授權書（下稱系爭授權書），
    承諾「因代理委任人（即戊○○）處理前開特別委任事務致
    生債務時，願對乙方（即原告）負連帶保證責任。」。嗣被
    告全權代理戊○○自97年9月11日起至97年10月14日止，陸
    續以融資買進捷泰股份有限公司之股票總計376張，詎至98
    年1月16日即發生上開操作辦法第23條所示整戶擔保維持率
    不足之情狀，且經原告通知其應補足而未獲置理，原告遂代
    為辦理融資現金償還處分其擔保品，於扣除手續費並代扣稅
    款後，尚不足新台幣（下同）1,393,541元，屢經催討迄今
    未獲賠償，爰依連帶保證契約法律關係請求被告賠償上開款
    項，並聲明：被告應給付原告1,393,541元，及自支付命令
    送達翌日起至清償日止，按年息5%計算之利息；訴訟費用由
    被告負擔。
二、原告對被告抗辯之陳述：
  (1)委任授權書之連帶保證責任與有價證券融資融券開戶契約書
    之連帶保證人聲明書之連帶保證責任性質有所不同，不宜混
    為一談，蓋系爭授權書除表彰代理人之代理權限外，尚要求
    代理人應就其代理行為所產生之交易負連帶保證責任，以提
    高代理人代理交易時之注意義務，同時亦可抑制人頭帳戶之
    問題產生，以避免屆時求償無門。而有價證券融資融券開戶
    契約書內附之連帶保證人聲明書（所附財產證明非委託人所
    有時專用）：「茲同意委託人與台証綜合證券股份有限公司
    訂立「信用交易帳戶委託買賣有價證券開戶契約」時，以本
    人之財產證明作為徵信要件，且委託人所有因信用交易買賣
    有價證券所發生之一切責任，本人願負連帶保證之責，並願
    放棄先訴抗辯權，特此聲明。」查此聲明書僅係要求財產提
    供人俟客戶因信用交易而致本公司受有損害時，始負連帶保
    證責任，究其性質，則純粹係要求財產提供人就客戶之信用
    交易代負履約或賠償之責，故雖授權書與連帶保證人聲明書
    二者之效果同為連帶保證責任，惟責任之主體、態樣及目的
    ，實有所不同，不宜混為一談，更不應以有價證券融資融券
    開戶契約書未簽立連帶保證人聲明書為由，即概以推論授權
    書無規範連帶保證人之必要，而逕認代理人毋庸就授權書內
    容負連帶保證責任。
  (2)戊○○雖形式上為證券帳戶之所有人，惟實際上卻為被告之
    人頭戶，而據證券交易法第22-2條第1、3項、第25條及證券
    交易法施行細則第2條規定可知董事、監察人、經理人或持
    有公司股份超過股份總額百分之10股東所持有股票，計算上
    尚須包括其配偶、未成年子女及利用他人名義持有者，而所
    謂「利用他人名義持有者」則係指符合證券交易法施行細則
    第2條所定態樣，而原告於執行假扣押期間，收受台灣板橋
    地方法院民事執行處98年度司執字第360號通知：捷泰公司
    之聲明異議狀中表明，被告為該公司之董事，且於經濟部商
    業司網站中亦可查詢被告確實為捷泰公司之董事，顯見被告
    擔任捷泰公司董事一職所持有之股份，計算上尚包括利用訴
    外人戊○○名義所融資買進之捷泰公司之股票，故訴外人戊
    ○○實質上為被告之人頭戶，以供被告買賣股票以及維持其
    董事職位之用，而被告既為訴外人戊○○之代理人，又為該
    帳戶之實質交易人，理應依循證券相關法令進行證券交易及
    其他一切必要行為，如今因信用交易擔保維持率不足而造成
    戊○○信用交易違約及原告受有損害，非但不思回復戊○○
    受損之信用及填補原告之損害，反以委任授權書效力不及於
    信用交易等情詞置辯，欲脫免連帶保證責任，實毫無理由，
    不應採信。
二、被告則以：
  (1)戊○○並非被告之人頭戶，被告並未就融資融券之借貸關係
    簽立連帶保證契約，且亦無法律規定被告應負連帶保證責任
    ，故依民法第272條規定，自毋庸就戊○○之債務負連帶清
    償責任。被告未曾在有價證券融資融券開戶契約書簽名同意
    就戊○○應補繳自備款或融券保證金負連帶保證責任，而被
    告所曾簽立者，僅有「委任授權/受任承諾授權書」，其上
    記載：戊○○授權被告全權代理其委託買賣有價證券。
    公開申購有價證券事項。辦理交割。其他往來有關一切
    必要之行為。被告並承諾因代理戊○○處理前開特別委任事
    務致生債務時，願對原告負連帶保證責任，則縱認被告須負
    連帶保證責任，其明示之連帶保證責任乃戊○○與原告基於
    委託買賣有價證券、公開申購有價證券事項、辦理交割、其
    他往來有關一切必要之行為等所生之債務，並不及於戊○○
    與原告基於其他契約所生之債務（如融資融券之消費借貸契
    約），且法律亦未規定受任以融資方式買受有價證券者須對
    於委任人無法清償之融資借款負連帶損害賠償責任，故
    本件原告之請求，顯無理由。
  (2)戊○○與原告間訂立委託買賣有價證券契約，其與原告間成
    立行紀或居間之法律關係，此由證券交易法第15條第3款規
    定可以得知，而戊○○另開立信用帳戶辦理有價證券融資融
    券事宜，就融資部分，與原告另行成立消費借貸契約，而被
    告就戊○○之前開消費借貸契約並未擔任連帶保證人。系爭
    授權書性質僅是被告出示與原告，證明被告有代理戊○○委
    託原告買賣有價證券之授權依據，更何況該授權書之契約
    當事人分別為戊○○與被告，原告並非契約當事人，該授權
    書並非被告與原告間之保證契約，故原告依據該授權書請求
    被告負連帶保證人之責任，洵非有理。
  (3)按買賣有價證券，委託人對受託人之最終義務乃係交割，交
    割完成後委託人即無契約義務（若未依約履行交割，則須負
    連帶保證責任），準此而言，被告之保證責任僅止於買賣有
    價證券交割完成。又按證券商辦理買賣有價證券買賣融資業
    務操作辦法第19條第1項規定：「融資融券交易完成後，證
    券商應於成交日後第二營業日上午十時前，按融資買進成交
    價款扣除融資金額後之餘額，向委託人收取融資自備款；並
    按融券賣出成交價款乘以規定成數，向委託人收取融券保證
    金（未滿百元部分以百元計算）。」，足見融資買受有價證
    券時，買受人只須給付融資自備款（按融資買進成交價款扣
    除融資金額後之餘額），其交割義務即屬完成。被告既未在
    融資融券契約書簽名擔任戊○○融資借款之連帶保證人，原
    告請求被告連帶清償戊○○未清償之融資餘額，即屬無據。
  (4)又被告所簽立之系爭授權書，僅承諾對接受委託即代為買賣
    有價證券、辦理交割、公開申購，及其他有關之一切行為對
    原告負連帶保證責任，該「其他有關之一切必要行為」乃概
    括性文字敘述，且此涉及契約當事人之權益與法律上責任，
    自應依其目的而為限縮解釋，以維護當事人權益，此亦有台
    灣台中地方法院98年度訴字第1313號判決可資參考，故原告
    依該授權書請求被告負連帶保證人之責任，洵非有理等語，
    資為抗辯，並聲明：原告之訴駁回；訴訟費用由原告負擔；
    如受不利之判決，願供擔保請准宣告免為假執行。
三、兩造不爭執事項：
    被告與訴外人戊○○向原告出具「委任授權＼受任承諾授權
    書」，由戊○○授權被告代為委託買賣有價證券、公開申購
    有價證券、辦理交割、其他與甲方（即委託人）往來有關一
    切必要之行為。被告並承諾因代理委任人處理前開特別委任
    事務致生債務時，願對原告負連帶保證責任。
四、兩造爭執事項：
    被告就戊○○與原告間因有價證券融資融券開戶契約，所生
    之融資消費借貸債務，應否負連帶保證責任？
五、法院之判斷：
  (1)原告主張被告應就戊○○之融資債務負連帶保證責任，無非
    以被告出具之「委任授權＼受任承諾授權書」為依據。惟查
    ，依系爭授權書，被告代理戊○○處理之事務，包括委託買
    賣有價證券、公開申購有價證券、辦理交割、其他與甲方（
    即委託人戊○○）往來有關一切必要之行為，依其文義，顯
    然不包含戊○○與原告間因融資契約所生之債務。
  (2)按解釋意思表示，應探求當事人之真意，不得拘泥於所用之
    辭句，民法第98條定有明文。是解釋當事人之契約，應以
    當事人立約當時之真意為準，而真意何在，又應以過去事實
    及其他一切證據資料為斷定之標準，不能拘泥文字致失真意
    ，最高法院39年台上字第1053號判例可資參照。系爭授權書
    上原告受委任處理「其他與甲方（即委託人戊○○）往來有
    關一切必要之行為」，該「其他有關之一切必要行為」乃概
    括性文字敘述，且此涉及契約當事人之權益與法律上責任，
    自應依其目的而為限縮解釋，以維契約當事人權益。經查，
    「委任授權＼受任承諾授權書」與「有價證券融資融券開戶
    契約」，係二個不同之契約關係，簽訂之時間順序亦無一定
    ，受任人並不當然知悉委任人與證券公司有融資融券契約存
    在，自不宜擴張解釋受任人應就委任人之融資融券債務負連
    帶清償責任。況股票交易並非以融資融券買賣為必要，自難
    認該「其他有關之一切必要行為」包含融資融券行為。再者
    ，觀之原告與戊○○簽立之有價證券融資融券開戶契約書，
    該融資融券契約書上有連帶保證人欄位，被告既未於該連帶
    保證人欄內簽章，顯見其並無意就該融資融券契約負連帶保
    證責任。
  (3)綜上，原告主張被告應就戊○○之融資債務負連帶保證責任
    ，於法無據，其請求被告應給付1,393,541元及法定遲延利
    息，為無理由，應予駁回。
六、本件事證已臻明確，兩造其餘主張陳述及舉證，經審酌與判
    決結果不生影響，爰不另一一論述，附此敘明。
七、訴訟費用負擔之依據：民事訴訟法第78條。
中    華    民    國    98    年    9     月    24    日
                  民事第二庭    法  官  施錫揮
以上正本係照原本作成。
如對判決上訴，應於判決送達後20日內向本院提出上訴狀。
中    華    民    國    98    年    9     月    24    日
                                書記官  蕭秀吉


司法院資訊處製作；財團法人民間司法改革基金會備份。
